【裁判字號】    91,家上,408
【裁判日期】    920401
【裁判案由】    離婚
【裁判全文】
臺灣高等法院民事判決  九十一年度家上字第四０八號
    上  訴  人  甲○○
    被  上訴人  乙○○
    訴訟代理人  紀冠伶律師
右當事人間，因請求離婚事件，上訴人對於中華民國九十一年十月十八日臺灣基隆地
方法院九十一年度婚字第二０九號第一審判決，提起上訴，本院判決如左：
    主      文
上訴駁回。
第二審訴訟費用由上訴人負擔。
    事實及理由
一、上訴人起訴主張：被上訴人為一大陸女子，上訴人係罹有高血壓性心臟病之榮民
    ，為求安養天年，於元配亡故後，與之結識交往，同意照料上訴人生活起居，而
    於八十四年十二月一日結婚，婚後感情尚稱融洽，惟於來台定居後，即經常向上
    訴人索錢，若有不遂，即離家出走不與上訴人同住；至九十一年初，要求上訴人
    與元配所收養之女按月交付薪資，否則應遷出不得同住，為此，與上訴人常生齟
    齬，口角不斷；又利用上訴人不識字，未經上訴人之同意，擅自以上訴人名義申
    請行動電話、參加直銷事業，刊登小廣告，並以行動電話、家用電話為其直銷之
    聯絡，不分晝夜，上訴人不堪其擾，無法安心入睡，身心受虐。九十一年四月間
    起離家不歸，經上訴人多次電話聯繫要求返家，竟避不見面或藉詞推諉，顯無與
    上訴人履行夫妻同居義務之誠意，又無不能同居之正當事由，自屬惡意遺棄上訴
    人在繼續狀態中；上訴人因常與之爭吵，罹患憂鬱症而住院醫療，於住院期間，
    雖受其照顧一星期，仍爭吵不斷，竟佯稱上訴人對其實施家庭暴力，聲請核發保
    護令，顯無與上訴人繼續維持婚姻、共同生活之意願；至此已有婚姻之名，而無
    婚姻之實，有難以維持婚姻之重大事由。為此，求為准與被上訴人離婚之判決。
    對於被上訴人於原法院提起反訴則以：被上訴人未履行其與上訴人同居之義務，
    其請求上訴人給付扶養費，自不應准許等語，資為抗辯。並聲明：(一)原判決廢
    棄。(二)准上訴人與被上訴人離婚。(三)被上訴人第一審之反訴及假執行之聲請
    均駁回。(四)第一、二審訴訟費用由被上訴人負擔。
二、被上訴人則以：上訴人為一每月獲新臺幣 (以下同) 一萬三千元補助之榮民，身
    罹高血壓性心臟病，所獲補助款均用之於所收養女兒身上，被上訴人與之於八十
    四年十二月一日結婚後，即自大陸來臺與之同住，照顧其生活起居，為增加收入
    在朋友引介下，協助上訴人加入「賀寶芙」之直銷事業，因被上訴人來自大陸，
    尚無
    八十六年八月間因被上訴人懷孕，在上訴人以經濟狀況不佳為由，施行人工流產
    手術，造成血崩住院治療，由上訴人交付美金七千元、人民幣六千元、新臺幣十
    三萬元，除支付被上訴人人工流產手術所花醫療費用外，餘額由被上訴人返回大
    陸為上訴人購買高血壓、糖尿病等一年份之中藥，上訴人之症狀因而治癒，由於
    被上訴人因施行人工流產造成血崩，體力日趨不振，上訴人惟恐被上訴人成為負
    擔，直逼被上訴人與之離婚，被上訴人不從，乃百般凌虐，九十年八月十四日、
    九十一年一月三十日施暴於被上訴人，九十一年四月二十五日於其傷害案件審理
    期間，又對被上訴人出言恐嚇，致被上訴人心生恐懼，離家避居朋友處所；由於
    被上訴人長期受其凌虐、恐嚇，而罹憂鬱症，極想返家團聚，惟為上訴人所峻拒
    ，被上訴人無惡意遺棄之主觀意思；被上訴人之所以聲請發保護令，無非為求自
    保，與維持婚姻之意願無關，在談妥條件下，被上訴人仍願與上訴人復合等語，
    資為抗辯。於原法院另主張：上訴人與被上訴人間具有夫妻關係，互負扶養義務
    ，被上訴人在前述之正當理由離家而與上訴人分居，上訴人仍應負扶養被上訴人
    之義務，依財政部國稅局核定扶養寬減額每人每年七萬四千元計算，平均每人每
    月為六千一百六十七元，為此，提起反訴，求為命上訴人於婚姻存續期間，自民
    國九十一年十一月一日起至九十三年四月三十日止，按月於每月十日應給付被上
    訴人六千元，如未履行應自當月十一日起按週年利率百分之五計算之利息之判決
    。並聲明 (一)上訴駁回。(二)第二審訴訟費用由上訴人負擔。
三、上訴人主張被上訴人為一大陸女子，上訴人係罹有高血壓性心臟病之榮民，為求
    安養天年，於元配亡故後，與之結識交往，同意照料上訴人生活起居，而於八十
    四年十二月一日結婚，婚後感情尚稱融洽；嗣後以上訴人名義申請行動電話、參
    加直銷事業，刊登小廣告，並以行動電話、家用電話為其直銷之聯絡。九十一年
    四月二十五日離家迄今，尚未返回住所；同年五月十四日聲請核發民事保護令等
    事實，為被上訴人所不爭執，且有
    影本、「大陸商機」廣告影本、及原法院調閱原法院九十一年度家護字第六七號
    民事通常保護令在卷為憑，上訴人主張之上開事實，應堪信為真實。
四、上訴人主張被上訴人經營直銷事業，不分晝夜使用電話，不堪其擾，上訴人受有
    不堪同居之虐待；九十一年四月二十五日無正當理由離家出走，迄未返回同居，
    惡意遺棄上訴人在繼續狀態中；捏造上訴人有家暴行為而向法院聲請民事保護令
    ，且常與上訴人爭吵，致使上訴人罹有憂鬱症，構成難以維持婚姻之重大事由等
    情，不僅為被上訴人所否認，且以上訴人除有家暴行為外，尚以言詞恐嚇被上訴
    人，致被上訴人心生畏懼而離家避居，以求自保；上訴人確有家暴行為，已經法
    院核發民事保護令，亦被以傷害罪判處罪刑在案，被上訴人無捏造事實，上訴人
    之主張與事實不符等語，資為抗辯。經查：
(一)按：民法第一千零五十二條第三款所謂不堪同居之虐待，係指予以身體上或精神
    上不可忍受之痛苦，致不堪繼續同居者而言，如非客觀的已達於此程度，不容夫
    妻之一方，以主觀之見解，任意請求與他方離婚，最高法院三十四年上字第三九
    六八號著有判例可資參照。本件上訴人主張被上訴人不分晝夜地使用電話進行直
    銷事業，使其不堪其擾，無法安心入睡，受有不堪同居之虐待之事實，由上訴人
    所提出之行動電話通話明細，其使用電話之頻率，一天最多五次，最長時間為三
    十分鐘，而以秒數計費者為最多，且有數日未曾使用電話，依被上訴人所經營直
    銷事業之交易行為，尚難謂足以達上訴人有不堪其擾之程度，上訴人所為之主張
    顯與事實不符，甚有誇大其詞之嫌，遑論足以認為客觀上足使上訴人受有精神上
    不可忍受之痛苦。證人即上訴人之女馬翠蘋於原法院到場固曾證稱：「．．．他
    們鬥是因為錢的問題吵架，一直跟我爸爸要錢，我爸爸受不了，有時候還會跟我
    們三個女兒要錢．．．被告會用我我爸爸名義申請門號，但我爸爸不知道，她還
    偷領我爸爸的錢，她有賣淫還是我爸爸把她保出來．．．」等語，惟為被上訴人
    所否認，經被上訴人質問後，改口證稱：「我父親曾拿過六萬元把我保出來。」
    ，證人之證詞顯有偏頗，不足為憑。上訴人又主張被上訴人未經上訴人同意，擅
    自以上訴人名義申請行動電話之事實，不僅為被上訴人所否認，設若上訴人之主
    張為真，被上訴人豈有任由中華電信股份有限公司將通話之帳單郵寄至上訴人住
    所之理，上訴人主張之事實，顯與事理有違，不足為憑。至於證人所述兩造經常
    為錢的問題吵架及向上訴人之女兒要錢，係屬家庭內生活費用之爭執，事所常有
    ，要難以此即認有不堪同居之虐待或有難以維持婚姻之重大事由。此外，上訴人
    復未舉證以證實上訴人有受被上訴人不堪同居虐待之事實，自非得僅憑上訴人主
    觀見解主張其身心受有虐待，揆諸前揭判例意旨，上訴人此部分之主張，自不足
    採。
(二)復按：夫妻之一方以惡意遺棄他方在繼續狀態中者，他方得向法院請求離婚，民
    法第一千零五十二條第一項第五款固有明文；惟所謂「以惡意遺棄他方，在繼續
    狀態中者」，係指夫或妻無正當理由，不盡同居或支付家庭生活費用之義務而言
    ，若有正當理由而分居，即不得謂為惡意遺棄。本件被上訴人對於於九十一年四
    月二十五日離家迄今尚未返家之事實，固不爭執，惟以被上訴人係因不堪上訴人
    長期之家暴行為及身心虐待等語為抗辯，業據明確指出上訴人歷次施暴之時間，
    並提出九十年八月十四日之驗傷診斷書、台灣基隆地方法院檢察署九十一年度偵
    字第六一八號起訴書、台灣基隆地方法院九十一年度易字第一四三號刑事判決書
    及錄音帶、九十一年度家護字第六七號通常保護令影本足憑，被上訴人之抗辯，
    應堪採信。而上訴人未舉證證實而空言主張被上訴人捏造上訴人對其實施家庭暴
    力之事實，自無可取。被上訴人之離家別居，未履行同居義務，係因上訴人之施
    暴所致，自足認被上訴人有不履行同居義務之正當理由，揆諸首開說明，自不得
    謂被上訴人之離家構成惡意遺棄在繼續狀態中。
(三)有民法第一千零五十二條第一項所列以外之重大事由，難以維持婚姻者，夫妻之
    一方得請求離婚，但其事由應由夫妻之一方負責者，僅他方得請求離婚，民法第
    一千零五十二條第二項亦定有明文。本件上訴人以被上訴人捏造上訴人對其實施
    家庭暴力而聲請核發保護令之事實，主張被上訴人無與上訴人繼續共同生活之意
    願等情；惟查被上訴人已就上訴人有家暴行為之事實，業據舉證證明；而上訴人
    係空言主張被上訴人誣指上訴人有家暴行為，未據舉證以實其說，均如前所述。
    況家庭暴力之被害人依家庭暴力防治法聲請法院核發通常保護令，係為促進家庭
    和諧，防治家暴行為，並保護被害人之權益，家庭暴力防治法第一條定有明文，
    以被上訴人聲請核發保護令之事實，推論被上訴人無與上訴人繼續共同生活之意
    願，顯與法律規範意旨有所違背，尤難以此事實認有難以維持婚姻之重大事由。
    上訴人另主張兩造長期為錢的問題爭吵，使上訴人因而罹患憂鬱症，惟衡諸夫妻
    間此種爭吵，係生活費用之爭執，難謂屬難以維持婚姻之重大事由。矧上訴人主
    張之上揭事由，均可歸責於上訴人，揆諸首開法條規定，上訴人自不得持此等事
    由請求離婚。
五、按夫妻互負扶養之義務，民法第一千一百十六條之一定有明文，且依規定之文義
    ，夫妻互負扶養之義務，不因別居而予免除。本件兩造間具有夫妻之關係，被上
    訴人離家別居、未履行同居義務係有正當理由，以如前述，依前開法條規定意旨
    及說明，被上訴人請求上訴人負扶養義務、應給付扶養費用，於法尚非無據。上
    訴人以被上訴人未履行同居義務，不得向上訴人請求扶養費，自不足採。
六、復按扶養之程度，應按受扶養權利者之需要，與負扶養義務者之經濟能力及身份
    定之，民法第一千一百十九條定有明文。被上訴人主張上訴人每月應給付六千元
    之扶養費，較之財政部國稅局核定之扶養親屬寬減額每人每年計七萬四千元之月
    平均額度為低，遑論遠低於台灣一般人每月之消費水準，且與上訴人每月獲有一
    萬三千元榮民生活補助費相較，亦不足半數，參酌上訴人尚有三位女兒之資助，
    被上訴人為大陸地區人士，在台舉目無親且無任何資產，僅請求每月六千元之扶
    養費，堪稱合理。
七、末按請求將來給付之訴，以有預為請求之必要者為限，得提起之。民事訴訟法第
    二百四十六條定有明文。前述上訴人應給付被上訴人每月六千元之扶養費部分，
    因兩造之關係已生破綻，自被上訴人因家庭暴力離家後，上訴人未曾給付扶養之
    事實，為上訴人所不爭執，被上訴人預為請求，顯有必要。被上訴人為本件之請
    求，對於已到期部分請求給付三萬六千元（即自九十一年五月一日至九十一月十
    月三十一日止）及應給付自當月應給付日之翌日起按週年利率百分之五計算之利
    息；未到期者 (即自九十一年十一月起至九十三年四月三十日止，其中至本院言
    詞辯論期日止，亦有已到期者) 之將來給付之請求，於兩造婚姻關係存續中，上
    訴人亦應按月給付六千元予被上訴人，如未按期給付並應給付自當月應給付日之
    翌日起按週年利率百分之五計算之利息，於法均非無據，應予准許。
八、綜上所述，上訴人請求離婚，於法無據，被上訴人反訴請求給付扶養費，於法有
    據，原法院為上訴人敗訴判決，及為被上訴人反訴之勝訴判決，並依民事訴訟法
    第三百八十九條第一項第二款之規定，為假執行之宣告，經核無違誤；上訴意旨
    仍持陳詞，任意指摘原法院判決不當，求予廢棄，非有理由，應予駁回。
據上論結，本件上訴為無理由，爰判決如主文。
中      華      民      國    九十二    年      四      月      一      日
                              民事第十二庭
                                  審判長法  官  林  丁  寶
                                        法  官  林  恩  山
                                        法  官  陳  博  享
右正本係照原本作成。
如不服本判決，應於收受送達後二十日內向本院提出上訴書狀，其未表明上訴理由者
，應於提出上訴後二十日內向本院補提理由書狀（均須按他造當事人之人數附繕本）
上訴時應提出委任律師或具有律師資格之人之委任狀；委任有律師資格者，另應附具
律師資格證書及釋明委任人與受任人有民事訴訟法第四百六十六條之一第一項但書或
第二項（詳附註）所定關係之釋明文書影本。
中      華      民      國    九十二    年      四      月      三      日
                                        書記官  鄭  靜  如
附註：
民事訴訟法第四百六十六條之一（第一項、第二項）：
對於第二審判決上訴，上訴人應委任律師為訴訟代理人。但上訴人或其他法定代理人
具有律師資格者，不在此限。
上訴人之配偶、三親等內之血親、二親等內之姻親，或上訴人為法人、中央或地方機
關時，其所屬專任人員具有律師資格並經法院認為適當者，亦得為第三審訴訟代理人
。


司法院資訊處製作；財團法人民間司法改革基金會備份。
